【裁判字號】    89,判,2899
【裁判日期】    891012
【裁判案由】    綜合所得稅
【裁判全文】
最  高  行  政  法  院  判  決                  八十九年度判字第二八九九號
    原      告  甲○○
    被      告  財政部臺北市國稅局
    代  表  人  張盛和
右當事人間因綜合所得稅事件，原告不服行政院中華民國八十八年六月七日台八十八
訴第二二三二三號再訴願決定，提起行政訴訟，本院判決如左：
    主  文
原告之訴駁回。
訴訟費用由原告負擔。
    事  實
緣原告係萬國法律事務所執業律師黃柏夫之配偶，萬國法律事務所民國八十三年度執
行業務所得經被告核定為新台幣（下同）一一、三七○、一一○元，依其合夥人盈餘
分配比例四分之一，核定黃柏夫執行業務所得二、八四二、五二七元，併課原告八十
三年度綜合所得稅。原告不服，就該事務所之薪資支出、文具印刷費、差旅費、廣告
費、保險費、交際費、書報雜誌費、折舊、複委託費、捐贈、職工福利及其他費用部
分，申經復查結果，核減執行業務所得四三三、六五一元。原告仍未甘服，就該事務
所複委託費二、○四五、五九七元部分，提起訴願、再訴願，遞遭決定駁回，遂提起
行政訴訟，茲摘兩造訴辯意旨如次：
原告起訴意旨及補充理由略謂：一、萬國法律事務所（以下稱「本所」）乃國際性法
律事務所，為提供國內外客戶完整之法律服務，本所與法國D.S. PARIS律師事務所有
多年合作關係，該事務所為執行受託業務，派Denis Forman律師至本所辦理有關案件
，雙方約定有關Denis Forman律師承辦案件之酬金，扣除辦案所需之影印及郵費等事
務費用及該組人員之人事成本後，其盈餘由雙方事務所各分得二分之一。另Denis Fo
rman律師辦理案件之酬金所業已依收入日期申報為本所之業務收入，謹先陳明。二、
本所因業務關係，於八十一年間與D.S. PARIS律師事務所終止合作關係，由於尚有未
了事務有待處理，雙方至八十三年始完成合作期間之費用酬金結算事宜，結算期間自
八十一年一月一日起至八十三年一月二十日止，全部收入為八、七九九、七六七元，
扣除該組人員費用二、四六四、五七一元，以往年度複委託費用遭剔除所增加之稅款
支出一、二四一、一六二元、支付Denis Forman律師之紅利六三三、五二○元及本所
代墊之扣繳稅款三一○、二九○元後，雙方結算可分之盈餘為四、一五○、二二四元
，另本所為便於結算與法國律師事務所合作之酬金，依法方之要求於法國興業銀行台
北分行分別開設台幣及美金帳戶，開戶時本所依銀行規定分別存入新台幣三○、○○
○元及美金一、一○○元，為本所代墊之款項，上述可分之盈餘總額於扣除本所代墊
之款項後，可分之盈餘總額為四、○九一、一九五元，法方依比例應分得二、○四五
、五九七元，本所就上述金額於依法扣繳百分之二十稅率之稅款，並扣除另筆應付本
所之酬金三三、三三二元後，於八十三年三月七日依約定支付法國D.S. PARIS律師事
務所一、六○三、一四六元之複委託費，上述各項資料有結算明細表、合資案件收入
明細表、雙方往來文件及付款之支票影本及收據可稽。合資案件收入明細表並已遂筆
詳細記載自八十一年一月一日起至八十三年一月二十日止本所與法方所結算案件之案
號、酬金、事務費及結算金額等資料，足供稅捐機關查核，並與上述付款之支票影本
及收據勾稽。三、按「一、執行業務者以受委託業務之全部或一部，委託其他執行業
務者經辦，或委託專營提供勞務之營利事業辦理，而支付之複委費，准予認定。．．
．」為查核辦法第三十二條所規定。查本所自一九六三年由四位創所律師成立以來，
即秉持專業及負責之理念，而為當事人所信任，在業界向來聲譽卓著，鑑於國際化不
僅是全世界之趨勢，亦是台灣提昇國家形象及鞏固經濟地位之必要方向，有鑑於此，
本所一向致力於拓展國際性之合作關係，以提供客戶更多有關國內外之法律諮詢，以
保障其權益，並藉以吸引外商來台進行採購及投資等，與行政院近來推動臺灣成為亞
太營運中心之計劃不謀而合。本所因此與法國律師事務所維持多年之合作關係，法國
律師與本所合作案件之酬金（含事務費），均是由本所向當事人請款，待入款後，再
依雙方約定扣除該組人員費用後各分得二分之一。本所與法方後因業務關係必須終止
合作進行結算，本所已將應結算之每一筆酬金逐筆列表，已詳細交代所爭執複委託費
二、○四五、五九七元之內容及計算方式如所附之結算明細表所載，原處分機關先不
察與外國事務所合作之複委託型態乃時勢所趨，又對原告所提出之合資案件收入明細
表未加以斟酌，一再輕率以未提示委託書、相關合作承辦案件明細內容不詳、系爭費
用支出無法與相關收入勾稽等一貫之托詞，不准認列本所已支付之複委託費。四、委
任契約並非要式行為，當事人間委任關係之存在不因有無簽訂書面之委託書而受影響
。且各國事務所長期合作之目的，乃在隨時能在對方國內就法律事務所委請其處理，
並依約定方式支付酬勞，此種方式不僅合法，且為現時國際間所採行慣例；況且本所
與法國律師事務所合作之案件，大多屬智慧財產權、公司設立、投資、契約等非訟事
件，非訟事件有其特殊之時效性，通常當事人以電話或傳真聯絡，本所即著手辦理，
一般均無訂定委託書。是以，鈞院不宜再以狹隘眼光，堅持原處分機關墨守之成規，
要求提示書面委託書，並以為唯一認定之指標。再者，本所與法國事務所間非親非故
，若非有複委託關係之存在，並有對方提供勞務之事實，本所豈有白送如此鉅額金錢
予對方之理，衡諸經驗法則至為明顯，原處分機關如此苛求所謂憑證，豈能謂合情合
理。五、本所於訴願時，即提出The Account Statement for Joint Venture該State
ment係當初本所與法國D.S. Paris律師事務所結算複委託費時，就雙方合作承辦案件
之案號、日期、請款金額、當事人款金額等事項一一詳列，以為計算複委託費之標
準。本所於再訴願時，為便利再訴願機關參考起見，將該Statement翻譯成中文，而
提出一合資案件收入明細表。然被告一再以原告於訴願、再訴願時已提出就本所與法
國事務所合作案件之案號、酬金、事務費及結算金額認無法與相關案件收入相勾稽，
而不予認列，原告僅能再依台北市國稅局八十八年二月二十五日財北國稅法字第八八
○○七一三三號函指示，就前開已提示案件之案號、當事人、委託內容、請款金額、
入帳金額、入帳日期一一詳列。熟料再訴願機關竟以「該事務所最後補提示之收入明
細資料，雖與以前年度附案之案件收入明細表內容相符，卻與再訴願時補提示之合資
案件收入明細表無法勾稽，前後明細表內容不一致，仍無法與系爭費用支出勾稽．．
．」等語，再次駁回原告認列複委託費之主張。試問：既然再訴願機關已將原告提示
之案件表列與本所八十、八十一及八十二年度申報執行業務所得時所附案件收入明細
資料交相核對，並得到內容相符一致結論，足證本所確有被委託承辦該表列之案件，
亦確有收受該表列之酬金，何以再訴願機關仍可據以認定無法與系爭費用相勾稽而不
予認列，實匪夷所思，原告實不知稅徵機關認事用法之標準為何。至於再訴願機關認
案件表列與原告於訴願、再訴願提示之合資案件收入明細表內容不一致，此乃同一當
事人委託本所承辦數不同案件之情形，請款時或就該當事人多個案件一次請款，或分
次請款，視案件內容而定。至於日期或稍有出入，乃本所收到付款通知或憑證之日期
與款項實際入帳日期會有先後，日期當然會有不一致。例如：在電匯付款之情形，本
所收到銀行匯款水單通知之日期勢必晚於實際匯款日；又在以支票付款之情形，若為
遠期支票，則本所收到支票之日期將早於支票到期或兌現日。案件表列之入帳日期係
依實際入款日期製作。再訴願機關不就上開情形予以詳加查明，反倒以作為支持不足
認列之理由，似嫌草率。六、綜上所述，本所既存在複委託之事實，亦有複委託案件
之承辦，復查決定剔除複委託費二、○四五、五九七元部分為本所執行業務之直接必
要費用，符合所得稅法第十四條第二類及執行業務查核辦法第三十二條規定，應准全
數認列，依合夥人盈餘分配比例百分之二十五計算為五一一、三九九元（即2,045,59
7×25%=511,399），應准予追減執行業務所得五一一、三九九元。是以，原告配偶執
行業務所得應為一、八九七、四七七元（即原核定執行業務所得2,408,876-511,399=
1,897,477 ），八十三年度綜合所得總額為七、○九五、六一六元。懇請鈞院鑑核，
撤銷再訴願決定、訴願決定及原處分機關不利原告部分之處分等語。
被告答辯意旨略謂：一、按「個人之綜合所得總額，以其全年左列各項所得合併計算
之：第一類．．．第二類執行業務所得：執行業務所得，凡執行業務者之業務或演技
收入，減除業務所房租或折舊、業務上使用器材設備之折舊及修理費，或收取代價提
供顧客使用之藥品、材料等之成本、業務上雇用人員之薪資、執行業務之旅費及其他
直接必要費用後之餘額為所得。」為所得稅法第十四條第一項第二類所明定；次按「
一執行業務者以受委託業務之全部或一部，委託其他執行業務者經辦，或委託專營提
供勞務之營利事業辦理，而支付之複委託費，准予認定。．．．三支付複委託費超出
原取得報酬者，超出部分不予認定。四複委託應立有合約或書立委託書並提供查核，
經查獲複委託係屬虛構或無複委託業務之事實者，除剔除其費用外，並應依所得稅法
第一百十條規定辦理」為執行業務所得查核辦法第三十二條第一款、第三款及第四款
所規定。二、原告配偶黃柏夫聯合執業之萬國法律事務所，八十三年度申報複委託費
二、九六六、八三六元，本局初查以其中二、○四五、五九七元，委託項目內容不詳
，難認與業務有直接必要關係，乃依前揭規定，不予認列，核定為九二一、二三九元
。原告不服，申經復查結果，未獲變更，循序提起訴願、再訴願決定均持與原處分相
同之見解，分別予以駁回在卷。三、經查萬國法律事務所八十三年度執行業務所得，
對系爭複委託費部分，於原查核時並未提示相關合作承辦案件明細內容，僅有合資盈
利說明（即付款結算表），復查時經電話通知提示，亦無結果，乃予以維持原核定。
至再訴願時，再提出合資案件收入明細表，雖有案號、請款金額、當事人匯入款金額
等，惟委託人、委託事項、委託費金額、委託費收入入帳日期均闕如，本局於八十八
年二月二十五日以財北國稅法字第八八○○七一三三號函，請該事務所列明相關案件
明細內容，並提示委託書、收入帳載資料等，惟該事務所於八十八年三月四日函復，
其與法國事務所合作案件，大多屬於智慧財產權、公司設立、投資、契約等非訟事件
，因非訟事件有其時效性，當事人以電話或傳真聯絡，即著手辦理，一般均無訂定委
託書。又經電話再通知其提示收入帳載資料憑以核對勾稽，其會計人員稱已於各年度
申報執行業務所得時列有明細資料，可與其補提示之收入明細資料逕予核對等情。經
本局調閱其八十年度、八十一年度及八十二年度執行業務所得審查報告所附案件收入
明細資料，交相核對結果，該事務所最後補提示之收入明細資料，雖與以前年度附案
之案件收入明細表內容相符，卻與再訴願時補提示之合資案件收入明細表無法勾稽，
前後明細表內容不一致（非僅日期有出入而已），顯係臨訟編製，仍無法與系爭費用
支出勾稽。本件既前無委託合約相關事證資料證明其所主張合作案件之存在及內容，
後所提示之明細表又前後不一致，無法勾稽，故原核定應無違誤。原告仍執陳詞爭議
，所訴應不足採。請駁回原告之訴等語。
    理  由
按「執行業務者之業務或演技收入，減除業務所房租或折舊、業務上使用器材設備之
折舊及修理費，或收取代價提供顧客使用之藥品、材料等成本、業務上雇用人員之薪
資、執行業務之旅費及其他直接必要費用後之餘額為所得額，應併計個人綜合所得總
額課徵綜合所得稅。」「納稅義務人之配偶，及合於第十七條規定得申報減除扶養親
屬免稅額之受扶養親屬，有前條各類所得額，應由納稅義務人合併報繳。」為行為時
所得稅法第十三條、第十四條第一項第二類第一款及第十五條第一項所規定。次按「
一、執行業務者以受委託業務之全部或一部，委託其他執行業務者經辦，或委託專營
提供勞務之營利事業辦理，而支付之複委託費，准予認定。二、支付複委託費應依法
辦理扣繳。其未辦理扣繳者，除依所得稅法第一百十四條規定處理外，仍應予以認定
。三、支付複委託費超出原取得報酬者，超出部分不予認定。四、複委託應立有合約
或書立委託書並提供查核，經查獲複委託係屬虛構或無複委託業務之事實者，除剔除
其費用外，並應依所得稅法第一百十條規定辦理。」執行業務所得查核辦法第三十二
條定有明文。本件原告係萬國法律事務所執業律師其柏夫之配偶，該所八十三年度執
行業務所得經被告核定為一一、三七○、一一○元，依其合夥人盈餘分配比例四分之
一，核定黃柏夫執行業務所得二、八四二、五二七元，併課原告八十三年度綜合所得
稅。原告不服，以萬國法律事務所為國際性法律事務所，與法國D.S. PARIS事務所有
合作關係，法國事務所派Denis Forman律師至該所辦理有關法商公司等案件，雙方約
定有關Denis Forman律師承辦案件之酬金（所有收入已依收入日期申報為萬國法律事
務所之業務收入）扣除該組人員之費用，其盈餘雙方事務所各分得二分之一，系爭二
、○四五、五九七元係基於雙方約定計算得出之金額（已扣繳百分之二十稅款，並扣
除另筆酬金三三、三三二元後於八十三年三月七日支付法國事務所一、六○三、一四
六元），為辦理國際案件之必要支出，符合所得稅法第十四條第二類及執行業務查核
辦法第三十四條規定，應准全數認列云云，申請復查，被告以複委託費部分原申報二
、九六六、八三六元，原核定以其中二、○四五、五九七元，委託項目內容不詳，難
認與業務有直接必要關係，不予認定。原告雖主張係與法國律師事務所合作案件支付
對方之盈餘，檢附付款結算表、通知文件、付款支票影本及收據等，但相關合作承辦
案件明細內容不詳，系爭費用支出無法與相關收入勾稽，乃未准變更。原告仍不服，
循序提起行政訴訟，主張萬國法律事務所與法國D.S. PARIS法律事務所於八十一年終
止合作關係，惟尚有未了事務，遲至八十三年結算合作期間之費用酬金，結算期間自
八十一年一月一日起至八十三年一月二十日止，全部收入八、七九九、七六七元，扣
除該組人員費用二、四六四、五七一元，以往年度複委託費用遭剔除增加稅款支出一
、二四一、一六二元、支付Denis Forman律師紅利六三三、五二○元及扣繳稅款三一
○、二九○元及代墊款項，可分盈餘為四、○九一、一九五元，法國D.S. PARIS事務
所應分得二、○四五、五九七元，執行業務查核辦法第三十二條第四款雖規定複委託
應立合約或書立委託書提供查核，僅為便利查核之目的，稅捐稽徵機關仍應依相關事
實核實認定，萬國法律事務所與法國事務所已有多年合作關係，此有雙方往來文件等
相關憑證可稽，稽徵機關未具體告知應提供之憑證即以所提供資料無法勾稽不予認定
，顯有未合云云。但查被告於復查期間曾以電話商請該所承辦會計提示與上開金額有
關之資料，然僅提出收入。支出明細表，而無法就其主張提出有利之事證，系爭費用
支出未能與相關案件收入勾稽，難認與其業務有關，此有被告八十七年五月八日財
北國稅法字第八七一三二一八九號函在卷足憑，又原告於再訴願時，提出合資案件收
入明細表，雖有案號、請款金額、當事人匯入款金額等，惟委託人、委託事項、委託
費金額、委託費收入入帳日期均闕如，被告於八十八年二月二十五日以財北國稅法字
第八八○○七一三三號函，請該事務所列明相關案件明細內容，並提示委託書、收入
帳載資料等，據該事務所於八十八年三月四日復稱，其與法國事務所合作案件，大多
屬於智慧財產權、公司設立、投資、契約等非訟事件，因非訟事件有其時效性，當事
人以電話或傳真聯絡，即著手辦理，一般均無訂定委託書等語。被告再通知其提示收
入帳載資料憑以核對勾稽，其會計人員稱已於各年度申報執行業務所得時列有明細資
料，請與補提示之收入明細資料逕予核對云云。經被告調閱其八十年度、八十一年度
及八十二年度執行業務所得審查報告所附案件收入明細資料，交相核對結果，該事務
所最後補提示之收入明細資料，固與以前年度附案之案件收入明細表內容相符，卻與
再訴願時補提示之合資案件收入明細表，前後內容不一致，復無委託合約等相關資料
，以資證明其合作案件之具體內情，則被告以其八十三年度申報複委託費二、九六六
、八三六元，其中之二、○四五、五九七元，委託項目內容不詳，難認與業務有直接
必要關係而不予認列，揆之首揭規定，並無違誤。一再訴願決定遞予維持，亦俱無不
合。原告起訴意旨，難謂為有理由，應予駁回。
據上論結，本件原告之訴為無理由，爰依行政訴訟法施行法第二條、行政訴訟法第九
十八條第三項前段，判決如主文。
中    華    民    國     八十九     年       十      月      十二       日
                    最 高 行 政 法 院  第 三 庭
                                審 判 長 法  官      徐  樹  海
                                         法  官      高  啟  燦
                                         法  官      吳  明  鴻
                                         法  官      鄭  淑  貞
                                         法  官      林  家  惠
右  正  本  證  明  與  原  本  無  異
                                         法院書記官  陳  盛  信
中    華    民    國     八十九      年      十      月      十六       日


司法院資訊處製作；財團法人民間司法改革基金會備份。
